【裁判字號】    95,抗,768
【裁判日期】    950904
【裁判案由】    發還擔保金
【裁判全文】
臺灣高等法院民事裁定                   95年度抗字第768號
抗  告  人  甲  ○
上列抗告人因與相對人風土建設股份有限公司間發還擔保金事件
，對於中華民國95年5月12日臺灣新竹地方法院95年度聲字第224
號所為裁定提起抗告，本院裁定如下：
    主      文
原裁定廢棄。
相對人風土建設股份有限公司於臺灣新竹地方法院85年度存字第
 637號所提存之彰化商業銀行可轉讓定期存單五張（面額新台幣
壹佰萬元二張，號碼：DA11439、DA11440，面額新台幣伍拾萬元
一張，號碼：CB13428，面額新台幣壹拾萬元二張，號碼：CC267
71、CC26772）及新台幣柒仟壹佰貳拾元，准予發還。
相對人風土建設股份有限公司於臺灣新竹地方法院85年度存字第
 638號所提存之彰化商業銀行可轉讓定期存單四張（面額新台幣
壹佰萬元一張，號碼：DA 11441，面額新台幣伍拾萬元一張，號
碼：CB13429，面額新台幣壹拾萬元二張，號碼：CC26773、CC26
774）及新台幣玖萬肆仟貳佰陸拾元，准予發還。
相對人風土建設股份有限公司於臺灣新竹地方法院85年度存字第
 639號所提存之彰化商業銀行可轉讓定期存單三張（面額新台幣
壹佰萬元一張，號碼：DA 11442，面額新台幣伍拾萬元一張，號
碼：CB13430，面額新台幣壹拾萬元一張，號碼：CC26775）及新
台幣壹萬玖仟陸佰柒拾元，准予發還。
相對人風土建設股份有限公司於臺灣新竹地方法院85年度存字第
 640號所提存之彰化商業銀行可轉讓定期存單一張（面額新台幣
壹佰萬元，號碼：DA 11443）及新台幣陸萬零壹佰陸拾元，准予
發還。
聲請及抗告訴訟費用由相對人負擔。
    理      由
一、按返還擔保金，依民事訴訟法第106條準用第104條之規定，
    須符合：(一)應供擔保之原因消滅者；(二)供擔保人證明受擔保
    利益人同意返還者；(三)訴訟終結後，供擔保人證明已定20日
    以上之期間催告受擔保利益人行使權利而未行使，法院得裁
    定返還擔保金。次按債務人怠於行使其權利時，債權人因保
    全債權，得以自己名義行使其權利，為民法第 242條前段所
    明定。此項代位權行使之範圍，就同法第 243條但書規定旨
    趣推之，並不以保存行為為限，凡以權利之保存或實行為目
    的之一切審判上或審判外之行為，諸如假扣押、假處分、聲
    請強制執行、實行擔保權、催告、提起訴訟等，債權人皆得
    代位行使（最高法院著有69年台抗字第 240號判例意旨參照
    ）。
二、抗告人於原法院聲請意旨略以：抗告人為相對人風土建設股
    份有限公司（下稱風土公司）之債權人，風土公司曾聲請原
    法院於民國（下同）85年2月23日以85年度裁全字第307號裁
    定對債務人徐慶雲、黃鳳美、黃世昌、郭美雲為假處分（下
    稱假處分裁定），風土公司依該裁定分別提供新台幣（下同
    ） 2,707,120元、1,794,2 60元、1,619,670元、1,060,160
    元為擔保金，聲請對徐慶雲、黃鳳美、黃世昌、郭美雲之財
    產假扣押強制執行。嗣徐慶雲、黃鳳美、黃世昌、郭美雲聲
    請原法院以93年度聲字第128號裁定命風土公司於7日內向管
    轄法院起訴，惟風土公司並未依限起訴，經徐慶雲、黃鳳美
    、黃世昌、郭美雲聲請撤銷風土公司對其等所為之假處分程
    序，原法院以94年度裁全聲字第26號裁定准予撤銷85年度裁
    全字第 307號假處分裁定，並經臺灣高等法院以94年度抗字
    第1269號裁定駁回風土公司之抗告確定在案。因風土公司怠
    於行使權利，抗告人依民法第 242條代位風土公司以台北圓
    環郵局第 657號存證信函催告徐慶雲、黃鳳美、黃世昌、郭
    美雲對於風土公司所提供之上開擔保金行使權利，惟其等屆
    期均未行使權利，為此聲請返還擔保金予風土公司等語。
三、經查，風土公司曾聲請原法院對黃慶雲、黃鳳美、黃世昌、
    郭美雲為假處分，風土公司依該裁定提供系爭擔保金，並以
    原法院85年度存字第637、638、639、640號提存事件提存在
    案，而該擔保金已經抗告人聲請原法院 92年度執字第11704
    號執行扣押。嗣經徐慶雲、黃鳳美、黃世昌、郭美雲聲請原
    法院以93年度聲字第 128號裁定命相對人風土公司限期起訴
    ，惟風土公司並未依限起訴，嗣徐慶雲、黃鳳美、黃世昌、
    郭美雲聲請撤銷風土公司對其等所為之假處分程序，經原法
    院於94年 4月11日以94年度裁全聲字第26號裁定准予撤銷前
    開假處分裁定，亦經本院以94年度抗字第1269號裁定駁回風
    土公司之抗告確定後。抗告人乃代位風土公司以台北圓環郵
    局第 657號存證信函催告黃慶雲、黃鳳美、黃世昌、郭美雲
    等對於風土公司所提供之系爭擔保金行使權利，惟屆期均未
    行使權利等情，業據抗告人提出原法院85年度裁全字第 307
    號裁定、原法院提存所（85）存字第637、638、639、640號
    函、原法院94年度裁全聲字第26號裁定、台北圓環郵局第65
    7號存證信函1件及回執4紙、土地登記謄本及異動索引4件、
    臺灣臺北地方法院檢察署通緝書、台北地方法院檢察署檢察
    官不起訴處分書等件為證，並經本院依職權調閱85年度存字
    第637、638、639、640號提存卷、94年度裁全聲字第26號撤
    銷假處分卷、85年度裁全字第 307號假處分卷查明屬實，復
    有苗栗地方法院95年8月29日苗院燉民字第22060號函、台灣
    台北地方法院95年 8月31日北院錦文人字第0950004583號函
    可稽，則抗告人代位風土公司聲請發還系爭擔保金，揆諸前
    揭說明，核無不合，應予准許。
四、原法院以抗告人未能釋明風土公司怠於行使權利，而駁回抗
    告人代位風土公司聲請返還系爭擔保金，惟原法院命風土公
    司限期起訴後，風土公司不僅未依限對徐慶雲、黃鳳美、黃
    世昌、郭美雲提起本案訴訟，對於撤銷假處分裁定雖提起抗
    告，亦經本院以94年度抗字第1269號裁定駁回其抗告並確定
    。參酌系爭擔保金已全數為原法院執行處扣押在案，除非原
    法院執行處撤銷扣押命令，風土公司核無領回系爭擔保金之
    機會，即風土公司既無聲請返還擔保金之誘因存在，則抗告
    人為執行系爭擔保金，自有代位風土公司行使前揭權利之必
    要。原法院以抗告人未釋明風土公司怠於行使權利為由，駁
    回抗告人之聲請，尚有違誤，抗告意旨指摘原裁定不當，求
    予廢棄，為有理由，應由本院將原裁定廢棄，另為裁定如主
    文第二、三、四、五項所示。又系爭擔保金已經原法院執行
    處扣押在案，則系爭擔保金准予發還風土公司後，原法院執
    行處自得依原扣押命令據以執行。因此，抗告人聲請系爭擔
    保金准由原法院民事執行處收取轉給付債權人清償云云，核
    無必要，並予敘明。
五、據上論結，本件抗告為有理由，爰裁定如主文。
中    華    民    國    95    年    9    月    4      日
                    民事第十一庭
                        審判長法  官  鄭雅萍
                              法  官  薛中興
                              法  官  林恩山
正本係照原本作成。
本裁定除以適用法規顯有錯誤為理由，並經本院許可外，不得再
抗告。如提起再抗告，應於收受後10日內委任律師為訴訟代理人
向本院提出再抗告狀。並繳納再抗告費新台幣１千元。
中    華    民    國    95    年    9     月    7     日
                              書記官  周淑靜


司法院資訊處製作；財團法人民間司法改革基金會備份。
